臺灣高等法院刑事判決
110年度上訴字第1106號
上  訴  人  臺灣桃園地方檢察署檢察官
被      告  卓訓琪



上列上訴人因被告毒品危害防制條例案件，不服臺灣桃園地方法
院109年度審訴字第1532號，中華民國109年12月17日第一審判決
（起訴案號：臺灣桃園地方檢察署109年度毒偵字第2640號、第2
982號），提起上訴，本院判決如下：
    主  文
上訴駁回。
    理  由
一、公訴意旨略以：被告甲○○於民國109 年1 月20日上午10時27
    分為臺灣桃園地方檢察署觀護人室採尿往前回溯26小時內之
    某時，在桃園市○○區○○里0 鄰○○00號住所內，先將甲基安非
    他命置入玻璃球內燒烤後吸食其煙霧之方式，施用第二級毒
    品甲基安非他命1 次；旋再將海洛因摻入香菸點燃吸食方式
    ，施用第一級毒品海洛因1 次。又於109 年3 月21日晚間10
    時許，在上址住所內，先將甲基安非他命置入玻璃球內燒烤
    後吸食其煙霧之方式，施用第二級毒品甲基安非他命1 次；
    旋再將海洛因摻入香菸點燃吸食方式，施用第一級毒品海洛
    因1 次。因認被告涉犯毒品危害防制條例第10條第1 項、第
    2 項之施用第一級毒品、第二級毒品等罪嫌等語。 
二、按起訴之程式違背規定者，應諭知不受理之判決，並得不經
    言詞辯論為之，刑事訴訟法第303條第1款、第307條分別定
    有明文。而施用第一、二級毒品為犯罪行為，毒品危害防制
    條例第10條設有處罰規定。故施用第一、二級毒品者，本應
    科以刑罰。惟基於刑事政策，對合於一定條件之施用者，則
    依同條例第20條之規定，施以觀察、勒戒及強制戒治之保安
    處分。又109年1月15日修正公布、同年7月15日施行之毒品
    危害防制條例第20條第3項規定，犯第10條之罪於觀察、勒
    戒或強制戒治執行完畢釋放後，3年後始再犯者，不論其行
    為係在新法施行生效前或施行生效後所為（同條例第35條之
    1第1、2款參照），均應適用同條第1、2項（即應先觀察勒
    戒或強制戒治）之規定，又上開所謂「3年後再犯」，只要
    本次再犯（不論修正施行前、後）距最近1次觀察、勒戒或
    強制戒治執行完畢釋放，已逾3年者，即該當之，不因其間
    有無犯第10條之罪經起訴、判刑或執行而受影響（最高法院
    刑事大法庭109年度台上大字第3826號裁定參照）。同條例
    第35條之1第1款及第2款前段規定，該次修正施行前犯同條
    例第10條之罪之案件，於該條例施行後，偵查中，由檢察官
    依修正後規定處理；審判中，由法院或少年法院（地方法院
    少年法庭）依修正後規定處理。是犯同條例第10條第1項之
    施用第一級毒品罪、同條第2項之施用第二級毒品罪者，不
    論行為係在修正前或修正後，法院審判中之案件均應依新法
    規定處理。而同日施行之修正後同條例第23條第2項規定「
    觀察、勒戒或強制戒治執行完畢釋放後，3年内再犯第10條
    之罪者，檢察官或少年法院（地方法院少年法庭）應依法追
    訴或裁定交付審理」，已明定對同條例第10條第1項、第2 
    項所定施用毒品罪之起訴，須具備觀察、勒戒、強制戒治等
    保安處分執行完畢釋放後3年内再犯之要件，即以係以「觀
    察、勒戒或強制戒治執行完畢釋放後，3年內再犯」為其訴
    追條件，至於起訴、判刑或執行等刑事處罰執行完畢釋放後
    3年内再犯之情形，則不屬之（最高法院109年度台上字第35
    22號、第3758號、第3777號判決意旨、109年度台上大字第3
    536號裁定意旨參照）。
三、又毒品危害防制條例第24條第1項規定「附命完成戒癮治療
    之緩起訴處分」(下稱「附命緩起訴」）程序（109年1月15 
    日修正公布之同條項規定，尚未施行），依現行實務見解，
    犯同條例第10條第1項、第2項之施用第一級或第二級毒品罪
    者，如已完成「附命緩起訴」之戒癮治療，事實上已接受等
    同「觀察、勒戒或強制戒治」執行完畢釋放之處遇，則如於
    同條例第23條第2項所定「3年」内，再犯施用第一級或第二
    級毒品罪，顯現其再犯率甚高，原規劃之「附命緩起訴」完
    成戒癮治療制度功能無法發揮成效，已無再次接受「觀察、
    勒戒或強制戒治」處遇之必要，自應依該條例第23條第2項
    規定之相同法理，逕行追訴（提起公訴或聲請簡易判決處刑
    ），而無再依該條例第20條第1項重行聲請觀察、勒戒或強
    制戒治之必要，且此經「附命緩起訴」，應以經「附命緩起
    訴」並「完成戒癮治療」後，起算該「3年」内再犯之期間
    （最高法院109年度台非字第76號、第77號判決意旨參照)。
    參酌毒品危害防制條例第20條之立法理由，施用毒品者未完
    成「附命緩起訴」之戒癮治療，緩起訴處分後經撤銷，其緩
    起訴處分並未完成，自不得解為等同「觀察、勒戒」之處遇
    已完成，即不得認其事實上已接受等同「觀察、勒戒或強制
    戒治」執行完畢釋放之處遇，自無從依此起算3 年之再犯期
    間。
四、經查：
  ㈠被告甲○○前曾因施用毒品案件，經原審以95年度毒聲字第166
    6號裁定令入勒戒處所施以觀察、勒戒，經觀察、勒戒後，
    認無繼續施用毒品之傾向，於96年1 月30日釋放出所，並經
    臺灣桃園地方法院檢察署檢察官以95年度毒偵字第5046號為
    不起訴處分確定等情，又因施用毒品案件，經檢察官以108
    年度毒偵字第5633、6653號為附命完成戒癮治療之緩起訴處
    分確定，緩起訴期間為自109年1月9日起至110年7月8日止，
    遵守或履約期間即完成戒癮治療期間自109年1月9日起至110
    年6月8日止，然於緩起訴期間未能遵守預防再犯之命令履行
    未完成結案，此有本院被告前案紀錄表在卷可稽(見本院卷
    第33頁）。是參照上述意旨，施用毒品者未完成「附命緩起
    訴」之戒癮治療，緩起訴處分後經撤銷，其緩起訴處分並未
    完成，自不得解為等同「觀察、勒戒」之處遇已完成，即不
    得認其事實上已接受等同「觀察、勒戒或強制戒治」執行完
    畢釋放之處遇，自無從依此起算3 年之再犯期間。 
　㈡本件被告復基於施用第一級毒品海洛因、第二級毒品甲基安
    非他命之犯意，於上揭時、地施用第一、二級毒品之事實，
    業據其於檢察事務官詢問時均坦承不諱（見毒偵字第2640號
    卷第25頁），且被告分別於109 年1 月20日上午10時27分、
    109年3 月23日下午3 時22分為警採集之尿液，經送台灣尖
    端先進生技醫藥股份有限公司以EIA 酵素免疫分析法初步檢
    驗，再以GC/MS 氣相層析質譜儀法確認檢驗方式鑑驗後，確
    呈甲基安非他命、安非他命、嗎啡及可待因陽性反應之結果
    ，有該公司109 年2 月14日、109 年4 月10日出具之報告序
    號桃檢-16、桃檢-22 濫用藥物檢驗報告各1 紙、臺灣桃園
    地方檢察署施用毒品犯尿液檢體監管紀錄表2 紙附卷可稽（
    見毒偵字第2982號卷第7-9 頁、毒偵字第2640號卷第7-9 頁
    ）。堪認被告上開自白與事實相符，是被告確於上揭時地施
    用第一級毒品海洛因及第二級毒品甲基安非他命之事實，洵
    堪認定。 
  ㈢被告犯本案施用毒品犯行，顯與其最近1 次因施用毒品而經
    觀察、勒戒執行完畢之96年1 月30日相距已逾3 年，又此附
    命戒癮治療既無法等同「觀察、勒戒或強制戒治」之處遇，
    則被告本案施用毒品前，未曾經法院裁定送觀察、勒戒或強
    制戒治，本件即應先予觀察、勒戒或強制戒治，是檢察官提
    起公訴，核屬起訴違背法定程式，應依刑事訴訟法第303條
    第1款規定，判決公訴不受理。
五、原審同此認定，以被告確有施用第一級毒品、第二級毒品之
    犯行，惟其未曾因施用毒品而經觀察、勒戒執行或強制戒治
    ，且其緩起訴處分之附命戒癮治療既未完成，即應回復為未
    經緩起訴處分前之狀態，應由檢察官另行聲請法院裁定觀察
    、勒戒，而諭知公訴不受理，核無不合。檢察官上訴意旨略
    以：「毒品危害防制條例對於進入司法程序之戒癮治療方式
    ，採取『觀察、勒戒或強制戒治』及『附命緩起訴』雙軌制，其
    目的在給予施用毒品者戒毒自新機會。『附命緩起訴』確定後
    ，倘該戒癮治療尚未完成，而被告於3年內再犯施用第一級
    或第二級毒品者，其事實上已接受等同『觀察、勒戒』處遇，
    顯見再犯率甚高，原規劃之制度功能已無法發揮成效，自得
    依毒品危害防制條例第23條第2項規定之相同法理，逕行提
    起公訴，無再依毒品危害防制條例第20條第1項規定重為聲
    請觀察、勒戒之必要，否則若被告心存僥倖，有意避險，選
    擇對其較有利之戒癮治療，若有再犯，又可規避直接起訴規
    定，自與法律規範目的有悖(最高法院104年度第2次刑事庭
    會議決議參照）。本件被告既經檢察官為附命戒癮治療之緩
    起訴處分確定，復於3年內再犯本案，揆諸前開說明，本件
    被告施用毒品之行為無再經觀察、勒戒或強制戒治之必要，
    而應依法訴追。原判決逕諭知不受理判決，自有未洽。爰請
    求將原判決撤銷，更為適法判決等語。」為由指摘原判決不
    當。然查：被告經原審以95年度毒聲字第1666號裁定令入勒
    戒處所施以觀察、勒戒，經觀察、勒戒後，認無繼續施用毒
    品之傾向，於96年1 月30日釋放出所，然又於106年間經臺
    灣基隆地方檢察署檢察官以106年度毒偵字第2617號為附命
    完成戒癮治療之緩起訴處分確定，因被告未依規定完成戒癮
    治療，再犯施用毒品案件，揆諸前揭說明，此附命戒癮治療
    既無法等同「觀察、勒戒或強制戒治」之處遇，則被告於本
    案施用毒品前未曾觀察、勒戒或強制戒治，即不得另提起刑
    事追訴，應再予觀察、勒戒或強制戒治，是檢察官就此部分
    提起公訴，核屬起訴違背法定程式，應判決公訴不受理，法
    院無庸依職權裁定觀察、勒戒。檢察官就本件犯行自得依職
    權決定聲請觀察、勒戒或戒癮治療，不因案件繫屬在本次毒
    品危害防制條例修法施行前、後而異。故檢察官之上訴，為
    無理由，應予駁回，且不經言詞辯論為之。
據上論斷，應依刑事訴訟法第368條、第372條，判決如主文。
中　　華　　民　　國　　110 　年　　4 　　月　　27　　日
                  刑事第八庭    審判長法　官  陳世宗
                                      法　官  吳勇毅
                                      法　官  呂寧莉
以上正本證明與原本無異。
施用第一級毒品罪部分，如不服本判決，應於收受送達後20日內
向本院提出上訴書狀，其未敘述上訴之理由者並得於提起上訴後
20日內向本院補提理由書（均須按他造當事人之人數附繕本）「
切勿逕送上級法院」。
其餘部分，不得上訴。
                                      書記官  賴資旻
中　　華　　民　　國　　110 　年　　4 　　月　　28　　日